【裁判字號】    98,調訴,3
【裁判日期】    981231
【裁判案由】    撤銷調解之訴
【裁判全文】
臺灣板橋地方法院民事判決               98年度調訴字第3號
原      告  丙○○○
被      告  甲○○
訴訟代理人  乙○○
上列當事人間就本院98年度交簡附民移調字第102 號調解事件所
作成之調解筆錄，原告請求撤銷調解之訴，經本院於民國98年12
月29日言詞辯論終結，判決如下：
    主      文
原告之訴駁回。
訴訟費用由原告負擔。
    事實及理由
一、程序方面：
    按再審之訴，應於三十日之不變期間內提起。民事訴訟法第
    500條第1項定有明文，依同法第416條第4項於撤銷調解之訴
    準用之。本院98年度交簡附民移調字第102號調解事件（下
    稱相關調解事件）筆錄（下稱系爭調解筆錄）係於民國98年
    7  月23日作成，原告於98年8月11日即具狀提起本件訴訟，
    並未逾上開30日之不變期間，是本件起訴自係合法，合先敘
    明。
二、原告主張略以：其於97年9 月22日騎乘腳踏車行經臺北縣三
    重市○○路○段附近，遭被告駕駛車號7718-GU號自用小客車
    違規擦撞，致原告跌倒而受傷，被告過失傷害犯嫌，經臺灣
    板橋地方法院檢察署檢察官以98年度調偵字第953 號過失案
    件聲請簡易判決處刑，經本院刑事庭以98年度交簡字第3288
    號案件（下稱相關刑案）受理，原告於98年6 月22日提起附
    帶民事損害賠償（本院98年度交簡附民字第144 號事件〈下
    稱相關附民事件〉受理），請求被告賠償新臺幣（下同）97
    0,000元。兩造在相關附民事件98年7月23日調查期日以300,
    000 元調解成立，並作成系爭調解筆錄，被告於同年月27日
    匯款300,000 元予原告，原告於同年月30日撤回告訴。是相
    關刑案以原告撤回傷害告訴為由而於98年8月6日為不受理判
    決在案。惟被告於本件車禍發生後，在臺北縣三重市公所調
    解委員會調解時，對原告開出極為不公平之調解條件，即僅
    願提供130,000 元與原告進行調解，並對原告口出：「現在
    130,000 元不拿，以後到法官那一毛也拿不到」等言詞恐嚇
    原告，在相關調解事件調解期日前，被告僅將調解條件提高
    至170,000 元，且陪同被告到場之三、四人亦共同以「現在
    170,000 元不拿，之後到法官那一毛也拿不到」等言詞恐嚇
    原告，是系爭調解筆錄係因被告恐嚇下而作成，自得撤銷。
    次以原告並未同意被告以300,000 元達成調解之條件係包括
    強制汽車責任險（下稱強制險）之保險理賠，且被告未經原
    告同意，私下向相關刑案法官聲請領取所有醫療單據，惟原
    告因本件車禍治療傷勢花費4 萬餘元，至於調解筆錄第一項
    中原告應提供被告醫療單據之記載，應僅係原告出院時由被
    告繳費之單據，並不包括原告自行支出之部分，尤以車禍當
    天急診之醫療費用係原告自行支付，被告無端取走極無道理
    ，且事後向被告請求交付影本均不可得。是相關調解程序顯
    有上開瑕疵存在，原告自得請求撤銷調解，並依相關附民事
    件之聲明，請求被告給付原告工資943,069元、醫療費用17,
    656元及交通費用9,275元，合計970,000 元之損害賠償。並
    聲明：（一）系爭調解筆錄應予撤銷。（二）被告應給付原
    告970,000 元，及自相關附民事件起訴狀繕本送達之翌日起
    至清償日止，按年息5%計算之利息。
三、被告則以：系爭調解筆錄係在相關刑案法官之前作成，殊難
    想像有何脅迫之情事存在，且依原告主張之脅迫情事，均係
    被告相關調解程序進行中為達成調解所提出之各項調解方案
    ，根本與脅迫無涉。至於醫療單據及強制險部分，系爭調解
    筆錄酌定之調解條款第一項業已清楚記載：「一、被告應給
    付原告新臺幣（下同）三十萬元（含強制險）。其給付方法
    為從今日起算15日內由被告給付三十萬元至原告臺灣銀行帳
    戶（帳號：000-00000000-0）。原告應提供附帶民事起訴狀
    附之醫療單與被告，強制險部分由被告請領。」等字句，是
    原告聲請領取相關醫療單據，完全係依照系爭調解筆錄之記
    載為之，系爭調解筆錄亦無何瑕疵可言等語為辯。並聲明：
    原告之訴駁回。
四、按調解經當事人合意而成立；調解成立者，與訴訟上和解有
    同一之效力。調解有無效或得撤銷之原因者，當事人得向原
    法院提起宣告調解無效或撤銷調解之訴。前項情形，原調解
    事件之聲請人，得就原調解事件合併起訴或提起反訴，民事
    訴訟法第416條第1至3 項分別定有明文。就調解有得撤銷之
    原因，民事訴訟法並未規定，悉依實體法之規定決之，即如
    意思表示遭詐欺或脅迫（民法第92條），或意思表示有錯誤
    （民法第88條）等，非有此等得撤銷之原因，當事人就已經
    合意之調解不得於事後任意撤銷。原告主張系爭調解筆錄係
    出於被告之恐嚇所為，且原告並未同意調解金額300,000 元
    係包括強制險理賠金、後續醫療費用，亦未同意被告領取相
    關醫療單據等情，因而主張撤銷系爭調解筆錄之情事，均為
    被告所否認，並以前揭情詞置辯。是原告上開主張系爭調解
    筆錄得撤銷之兩個原因是否可採，厥為本件重要之爭執，合
    先敘明。
五、次按當事人主張有利於己之事實者，就其事實有舉證之責任
    。民事訴訟法第277 條前段定有明文。是當事人主張其意思
    表示係因被詐欺或脅迫而為之者，應就其被詐欺或被脅迫之
    事實，負舉證之責任（最高法院21年上字第2012號判例意旨
    參照）。原告主張系爭調解筆錄係由於被告之恐嚇下所為等
    情，除據其泛言主張外，並未為何舉證，復為被告所否認，
    已難認係真實。次以系爭調解筆錄既係在相關刑案承辦法官
    前作成，殊難想像被告有何脅迫之情事存在，且原告亦自承
    在相關刑案法官前，被告並未對其恐嚇之事實（本院卷第29
    頁），亦難認被告於作成系爭和解筆錄時曾對其施以言語上
    之恐嚇。再者，依原告主張被告脅迫之情事，實均係被告於
    相關調解程序進行時，為達成調解所提出之調解方案，且系
    爭調解筆錄之調解金額為300,000 元，較原告主張被告先前
    曾開出諸如130,000元、170,000元之諸項調解方案豐厚甚多
    ，亦難認被告有何脅迫原告之情事可言，更無從以事後調解
    成立之金額高於被告先前提出之調解方案，即認被告先前所
    開調解方案金額係恐嚇原告，是原告主張系爭調解筆錄係出
    於被告所脅迫下所為，洵與證據及事實均不相符，且與常情
    有違，自無可採。
六、繼按意思表示之內容有錯誤，或表意人若知其事情即不為意
    思表示者，表意人得將其意思表示撤銷之。但以其錯誤或不
    知事情，非由表意人自己之過失者為限，民法第88條第1 項
    定有明文。所謂錯誤係指意思表示之內容或表示行為有錯誤
    者而言，與為意思表示之動機有錯誤之情形有別（最高法院
    51年臺上字第3311號判例參照）。申言之，所謂錯誤，乃指
    意思表示之人對於構成意思表示內涵之效果意思，與其表示
    於外之表示內容，因錯誤或不知而致生齟齬而言。致於形成
    表意人內心效果意思之原因，則稱為動機，導致表意人內心
    效果意思之動機十分繁雜，且只存在表意人之內心，不表示
    於意思表示中，難為相對人所查覺；亦即表意人在其意思形
    成之過程中，對於就其決定為某特定內容意思表示具有重要
    性之事實，認識不正確，並非意思表示內容有錯誤；是除當
    事人之資格或物之性質有誤，且為交易上認為重要者，始可
    視為意思表示內容之錯誤外，其餘動機錯誤若未表示於意思
    表示中，且為相對人所明瞭者，不受意思表示錯誤規範之保
    護，否則法律之安定性及交易之安全無法維護，此觀民法第
    88條第1 項之規定自明。原告復主張系爭調解筆錄內容除調
    解金額300,000 元外，原告並未同意被告領取醫療費用單據
    ，亦未同意上開調解金額係包括強制險理賠，更未拋棄後續
    醫療費用的請求；詎被告嗣後未經原告同意，私下逕向相關
    刑案法官拿走原告於相關附民案件所附具的醫療單據及診斷
    書，此非合理，故提起本件撤銷訴訟等情，惟亦為被告所否
    認。經細繹兩造於98年7 月23日當庭作成之系爭調解筆錄，
    已清楚記載酌定之調解條款係「一、被告應給付原告新臺幣
    （下同）三十萬元（含強制險）。給付方法為從今日起算15
    日內由被告給付三十萬至原告臺灣銀行帳戶。原告應提供附
    帶民事起訴狀所附之醫療單據與被告，強制險部份由被告請
    領。二、原告其餘請求拋棄並願意撤回本件（指相關刑案）
    刑事告訴。」等字句，復經兩造於調解當庭閱覽系爭調解筆
    錄認無訛後並簽名其上，是系爭調解筆錄上既已明白記載賠
    償金額300,000 元係包括強制險，原告應提供相關附民事件
    起訴狀所附全部醫療費用單據予被告，並已拋棄其餘侵權行
    為損害賠償之請求，均無原告主張並無包括強制險、不提供
    醫療費用單據及並未拋棄後續醫療費用之情事，是原告此部
    分之主張，未能具體指出就系爭調解筆錄有何得撤銷之事由
    ，僅泛言未經其同意，況醫療費用本由原告自行支付，由被
    告請領並不合理云云，惟並未舉證說明有何法定撤銷之事由
    ，故原告此部分之主張為無理由。
七、綜上所述，原告並未舉證證明兩造於相關調解事件中所作成
    之調解筆錄係出於被告脅迫下所為，至於其另主張其主觀上
    認知之動機錯誤，亦非符合無效或待撤銷之事由，均足認定
    系爭調解筆錄係有效成立，難認有無效或得撤銷之原因。從
    而，原告提起本件訴訟，請求判決系爭調解筆錄應予撤銷等
    情，為無理由；系爭調解筆錄既係有效成立，原告依侵權行
    為之法律關係所生之其餘損害賠償請求權既已拋棄在案，兩
    造自應受其拘束，是原告違反系爭調解筆錄之調解條款，復
    依侵權行為之法律關係，請求被告賠償原告970,000 元及相
    關法定遲延利息，亦無理由，應併予駁回。
八、訴訟費用負擔之依據：民事訴訟法第78條。
中    華    民    國    98    年    12    月    31    日
                  民事第二庭法  官  鍾啟煌
以上正本係照原本作成。
如對本判決上訴，須於判決送達後20日內，向本院提出上訴狀，
上訴臺灣高等法院（應按他造人數提出繕本）。
中    華    民    國    98    年    12    月    31    日
                            書記官  張國仁

司法院資訊處製作；財團法人民間司法改革基金會備份。
